最  高  行  政  法  院  判  決                    九十一年度判字第八七六號
    再 審 原告  甲○○
    再 審 被告  財政部高雄市國稅局
    代  表  人  鄭宗典
右當事人間因綜合所得稅事件，再審原告對於中華民國八十八年六月十日本院八十八
年度判字第二二九二號判決，提起再審之訴。本院判決如左：
    主  文
再審之訴駁回。
再審訴訟費用由再審原告負擔。
    事  實
緣再審原告八十二年度綜合所得稅結算申報，再審被告以其漏報取自國防部中山科學
研究院（下稱中科院）之薪資所得計新臺幣（下同）三一五、七九二元，乃核定補徵
稅額四一、○五三元。再審原告不服就其取自中科院薪資所得三一五、七九二元部分
，申經復查結果，未准變更，提起一再訴願，均遭駁回，遂提起行政訴訟，復為本院
八十八年度判字第二二九二號判決（下稱原判決）駁回其訴。惟再審原告仍未甘服，
以原判決有修正前行政訴訟法第二十八條第一款（現行行政訴訟法第二百七十三條第
一項第一款）之再審事由，提起本件再審之訴。茲摘兩造訴辯意旨如次：
再審原告起訴意旨略謂︰一、財政部稅制委員會於七十九年、八十三年、八十七年所
編印各版新舊所得稅法令彙編中，分別以七十九年十月十八日台財稅第000000
000號、八十三年八月三十一日台財稅第000000000號、八十七年九月二
十一日台財稅第八七一九六五三六六號函再三的向人民宣示，凡未編入該年度版之「
本部及各權責機關所對外發布舊函示，非經其重行核定，一律不再援引適用」，經遍
查其七十九年、八十三年、八十七年版之所得稅法令彙編，皆未列入財政部六十八台
財稅三八五○一號函、行政院台八十四財三七○○七號函，依上開各年度版所得稅法
令彙編首揭各函示之意旨，應為無效之函示，必經各權責機關重新核定後，始重新生
效，是以財政部及行政院如欲起課中科院非軍職員工品位加給或技術津貼之稅賦，必
須立刻重新函示，方能起課，否則即違反「禁反言－政府機關言出必行，不能反悔」
之原則。而國家社會將在政府朝令夕改之狀況下，抗爭不斷，陷入混亂不安之局面，
合該陳明。二、本案爭議之要點之一為財政部及其所屬各區國稅局身為行政主管機關
，雖得本於職權依據所得稅法責成行政釋示聲明應稅之主張，但自六十八年稽徵機關
函示徵免原則以來至八十四年十月十七日確定應稅之期間，中科院依徵免原則認定免
稅，並多次向桃園稅捐稽徵處及再審被告據實說明，而主管機關除以右述七十九、八
十三、八十七年所得稅法令彙編之函示，及不作為之默示同意此部分免稅，導致長期
以來中科院員工信賴此等主張，認為財政主管機關以上開函示及不作為默示，乃基於
行政一體原則，授權國防部及中科院或其他公務機關之相互認定並合於行政行為明確
性原則下，在實質上已存在信賴之法律效力，因而作成生涯規劃，處置財產（復無扣
繳憑單），故應有行政法上「信賴保護」原則之適用，依據鈞院七十六年判字第四七
四號判決文示以「．．．不管行政機關之決定是否合法，除了重大且明顯之瑕疵或其
違法係可歸責於納稅義務人外，行政機關之行為一經表露於外，人民通常會對所造成
的法律狀態之存續寄以信賴，並以之作為依據，此種依據信賴，應受保護」，及一般
法學原理亦皆言「信賴保護原則」，係指人民信賴政府機關之決定，就其生活關係已
有適當之安排，政府機關應給予保護或給予合理補償而言。是以財稅機關在七十九、
八十三年版所得稅法令彙編中以首揭各函示之意旨及長期不作為之默示，所造成之財
政部六十八台財稅三八五○一號函無效的法律效力，應使中科院非軍職員工在八十四
年十一月十七日行政院台八十四財三七○○七號發布前享有「信賴保護」的利益，此
為財稅機關必須允諾的法律保護結果，實無關事業主（國防部或中山科學研究院）承
諾或應由事業主負擔之稅賦，因此往前補課中科院非軍職員工五年稅之處分顯然違法
，理應辨明。三、再按所得稅法第九十四條第一項：「扣繳義務人於扣繳稅款時，應
隨時通知納稅義務人，並依本法第九十二條之規定，填具扣繳憑單發給納稅義務人，
如原扣稅額與稽徵機關核定稅額不符時，扣繳義務人於繳納稅款後，應將溢扣之款退
還納稅義務人；不足之數由扣繳義務人補繳，但扣繳義務人得向納稅義務人追償之。
」明白規定扣繳義務人即中科院院長及主辦會計，有先行代納稅義務人繳納之義務。
固然同法第八十九條第二項有「扣繳義務人未履行扣繳義務責任，而有行蹤不明或其
他情事，致無從追究者，稽徵機關得逕向納稅義務人徵收之」的述。卻完全不適用
於中科院非軍職員工五年補課稅案中，其理至明，因為中科院為國家機關，扣繳義務
人承命行事，不敢稍有僭越，復有國防部、行政院等上級機關可資追究，非無從也。
更何況稅捐稽徵法第四十八條之三（修正條文）復有「納稅義務人違反本法規定，適
用裁處時之法律。但裁處前之法律有利於納稅義務人者，適用最有利於納稅義務人之
法律。」（從新從輕之原則）及中央法規標準法第十八條「．．．但舊法規有利於當
事人而新法規未廢除或禁止所聲請事項，適用舊法規。」（從優原則）之立法旨意，
皆明白律定認事用法原則，必須優先考慮對人民（納稅義務人）最有利之部分後，仍
然無法免除其責時，方得對人民（納稅義務人）處分，此為先進民主國家所普遍遵行
的原則（且所得稅法第九十四條第一項為現行有效之法律。）所以財政部及其所屬各
區國稅局，直接向中科院非軍職員工追課五年稅之處分，顯然有違所得稅法第九十四
條第一項法定之程序正義，應請鈞院撤銷原處分。四、又財政部六十八年台財稅三八
五○一號徵免原則及行政院台八十四財三七○○七號補充規定，明顯變更人民之權利
、義務者，有牴觸中央法規標準法第五條、第六條之意旨，復未遵第七條．．．並即
送立法院之規定，亦明顯違反程序上之正義。五、就稅法而言，稅捐稽徵法為規範所
有稅法（關稅、礦稅除外）之稽徵程序，相對於所得稅法單就個人綜合所得稅及營利
事業所得稅所為單純規範而言，則稅捐稽徵法為稅法之普通法，所得稅法為所得稅之
特別法，無可置疑。所以就中央法規標準法第十六條「法規對其他法規所規定之同一
事項而為特別之規定者，應優先適用之，其他法規修正後，仍應優先適用。」特別法
優於普通法原則，顯然稅捐稽徵法第二十一條第一項第一款、第三款之規定，目標顯
然應為中科院及其上級機關國防部、行政院。六、綜上所述，財政部及其所屬各區國
稅局認事用法反覆無常，明顯違反稅捐稽徵的法定程序正義及信賴保護原則，不應補
課五年稅，或其補課對象應為中山科學研究院及上級機關國防部、行政院，而不是非
軍職員工。為此，請行言詞辯論，並命中科院參加訴訟，察明事實後，判決廢棄原判
決，並撤銷原處分及一再訴願決定等語。
再審被告答辯意旨略謂：再審原告為中科院非軍職員工，八十二年度領取中科院薪資
所得中有三一五、七九二元屬「科技品位加給」或「技術津貼」，為再審原告所不爭
；而查中科院聘僱人員之約定事項亦載明薪給除實物代金及眷補費外，包括全部給與
，業經中科院所在地稽徵機關財政部臺灣省北區國稅局大溪稽徵所赴中科院查閱資料
瞭解無誤，並為中科院八十一年十一月三日八十一訓誠字第一六八七三號函所明示，
系爭「科技品位加給」或「技術津貼」自始即屬薪資所得，即應依法合併申報繳稅，
且再審被告依法辦理補徵，並未逾稅捐稽徵法第二十一條所定核課期間，其認事用法
，並無不合。再審原告認財政部及其所屬各區國稅局認事用法反覆無常、違反稅捐稽
徵的法定程序正義及信賴保護原則、不應補課五年稅、或補課對象應為中科院等項，
並訴稱原判決適用法規明顯錯誤，合於行政訴訟法第二十八條第一項第一款再審規定
，茲分項答辯如下：一、再審原告主張財政部稅制委員會於七十九、八十三、八十七
年度所編印各版新舊所得稅法令彙編中，分別以七九台財稅第000000000號
函、八三台財稅第000000000號函、八七台財稅第八七一九六五三六六號函
釋示，凡未編入該年度版之以前發布之所得稅釋示函令，非經重行核定，一律不再援
引適用，而財政部六十八台財稅三八五○一號函、行政院台八十四財三七○○七號函
皆未列入上開彙編中，應為無效之函示云云；查上開所得稅法令彙編所列之釋示函令
包括歷年所得稅有關事項之釋示而足以援為依據者，每於重編時經研審而有不予編列
者，包括因稅法之修正或變更已不再適用者、對於同類案件先後多次釋示顯有重複者
、法有明文毋庸再為釋示者等等情形，上述兩函釋不再列入上開所得稅法令彙編中，
係屬對於同類案件先後多次釋示顯有重複者、法有明文毋庸再為釋示者（按有關本案
「科技品位加給」或「技術津貼」等津貼有財政部七十三年台財稅第五五二三九號函
釋及七十四年台財稅第一五五九○號函釋可作通則適用），並非因稅法之修正或變更
已不再適用者，再審原告顯然誤解上開所得稅法令彙編編列之修訂原則，所訴並不足
採。況原判決認系爭所得為應稅所得稅，主要係依據所得稅法第四條第四款、第八款
及第十四條第一頊第三類之規定，故再審原告所指上述財政部及行政院函是否納入所
得稅法令彙編及得否援用，並不影響原判決。二、再審原告於本訴狀仍同於復查、訴
願、再訴願及行政訴訟時一再執意主張基於信賴保護及不溯既往原則，不應補課五年
稅等語，上開主張業經原判決詳予論駁在案。又再審原告訴稱，財政部及其所屬各區
國稅局直接向中科院非軍職員工追課五年稅之處分，顯然有違所得稅法第九十四條第
一項法定之程序主義云云，按所得稅法第九十四條第一項規定者為有關扣繳稅款之退
補，其立法理由為明定扣繳不符時，由扣繳義務人退還或代為補繳，並向納稅義務人
追償；該法條主要係規範扣繳義務人應依法扣繳之作為，而本案系爭所得之補課及稅
款之補徵則立據於再審原告所領「科技品位加給」或「技術津貼」自始即屬薪資所得
，應依法合併申報繳稅，是再審被告之補徵作為並未違反所得稅法第九十四條第一項
規定。三、再審原告訴稱依稅捐稽徵法第二十一條第一項第一款、第三款之規定，課
稅目標應為中科院及其上級機關國防部、行政院等，按稅捐稽徵法第二十一條規定者
為稽徵機關課徵納稅義務人稅捐之核課期間，並未述及稅捐核課對象之歸屬，再審原
告提起本項之訴應係對該法規之誤解。綜上所述，請判決駁回再審原告之訴等語。
    理  由
按行政訴訟當事人對本院之判決提起再審之訴，必須具有行政訴訟法第二百七十三條
第一項（即修正前行政訴訟法第二十八條）所列各款情形之一者，始得為之，而該條
第一款所謂適用法規顯有錯誤者，係指原判決所適用之法規與該案應適用之現行法規
相違背，或與解釋判例有所牴觸者而言，至於法律上見解之歧異，再審原告對之縱有
爭執，要難謂為適用法規錯誤，而據為再審之理由。本件再審原告因綜合所得稅事件
，提起行政訴訟，經本院八十八年度判字第二二九二號判決（下稱原判決）予以駁回
在案。原判決以行政法上所謂信賴保護原則，係指人民因相信既存之法秩序，而安排
其生活或處置其財產，則不能因嗣後法規之制定或修正，而使其遭受不能預見之損害
，用以保護人民之既得權益。本原則之適用，係在禁止新制定或修正法規有溯及既往
之效力。本件中科院之預算雖分別依計畫編列人事費支應其員工之各項給與，但實際
上領受「品位加給」或「技術津貼」之非軍職人員，無論配屬之單位參與不同計畫，
均依該院所訂「科技人員品位加給支給標準表」、「技術員薪給標準表」之等級，每
月按級定額領取科技品位加給或技術津貼。且該院與其聘僱人員之約定事項亦載明所
指薪給，除實物代金及眷補費外，包括全部給與，其非軍職人員所領受之科技品位加
給或技術津貼，核屬因提供勞務所取得之報酬，應無行為時所得稅法第四條第八款免
納所得稅規定之適用。況財政部臺灣省北區國稅局於八十二年間派員前往該中科院瞭
解結果，其支付非軍職人員之科技品位加給及技術津貼確係按月給付方式，復經中科
院八十一年十一月三日（八一）訓誠字第一六八七三號函致該局，說明其各類薪資扣
繳所得稅狀況：「本院於年度開始即訂有各項研究計畫，並按照研究計畫逐月實施。
各項研究計畫除一般經費外，為獎勵科技人員竭盡心智參與研發工作，另編列研發人
員研究補助費及技術津貼。為便利作業，研發人員研究補助費係採按月發放方式，再
經由成本歸戶手續，回歸計畫預算內（研究補助費採個案給付，必將增加人力及作業
之負擔，不符經濟效益）」等語。足見中科院給付非軍職員工之品位加給及技術津貼
之所得，屬經常性研究補助費給與，且依職級按月定額支給，為提供勞務所取得之報
酬，依首揭規定，核非免稅之薪資所得，再審被告依法發單補徵稅款，並未逾稅捐稽
徵法第二十一條所定核課期間，於法並無不合。而首揭所得稅法之規定一直未曾變更
，財政部臺灣省北區國稅局八十二年四月十五日北區國稅三第八二○○七三○七號函
僅係該局對財政部之建議函，並非對外發布之有效函釋，亦不因該建議函而生信賴保
護之問題。又按納稅義務人如有所得稅法第十四條第一項各類之所得，即應依同法第
七十一條規定申報納稅，而所得稅法第九十五條之規定，僅係為加強課稅資料之正確
性，授予稽徵機關調查及督促扣繳義務人確實依規定扣繳，是不可因稽徵機關未為調
查或督促扣繳義務人，即認納稅義務人就其取得之所得不負申報納稅之義務。再課稅
與否應由稽徵機關依法認定，非可由事業團體或機關自行認定，再審原告主張系爭所
得既經發放單位認定為免稅，足堪信實云云，尚屬誤解。綜上本件再審原告主張各節
，均無可採，原處分揆諸首揭規定，洵無違誤，一再訴願決定遞予維持，俱無不妥。
再審原告起訴論旨，非有理由，而駁回再審原告在前訴訟程序之訴，殊無所適用之法
規與應適用之現行法規相違背，或與解釋判例有所牴觸情形。再審原告猶執詞主張本
件應有信賴保護原則之適用，係對原判決認無該原則適用之法律見解及事實認定為爭
執，揆諸首揭說明，自不得據以提起再審之訴。至行政院台八十四財字第三七○○七
號函、財政部六十八年十一月三十日台財稅第三八五○一號函均係就中科院非軍職人
員所領品位加給及技術津貼等是否合於所得稅法第四條第八款免稅條件為解釋，亦即
對條文文義為闡明，性質上為解釋函，應自法規生效之日起有其適用，上開函釋並非
就稅法未規定事項另作補充規定，未變更納稅義務人之權利義務，無中央法規標準法
第五條、第六條、第七條之適用，非再審原告所主張有違此規定而無效。雖財政部七
十九年、八十三年及八十七年編印之所得稅法令彙編未將上開二函釋編入，依該部七
十九年十月十八日台財稅第000000000號、八十三年八月三十一日台財稅第
000000000號、八十七年九月二十一日台財稅第八七一九六五三六六號函，
非經重行核定固不再援用。唯解釋函未編入彙編之原因不一，並非即認該解釋函與稅
法規定相違，稅捐稽徵機關本於稅法規定本旨解釋法條，其結論如與未經編入彙編之
解釋函相同，亦難謂為違法。原處分及一再訴願決定贅引上開二函釋，縱未盡妥適，
惟依前開稅法，系爭所得既非免稅所得，依法應予核課，結論相同，原判決予以維持
，並無不合。再審原告所引本院七十六年度判字第四七四號判決，與本案情形有間，
且非判例，尚無拘束本件效力。另納稅義務人如有前開所得稅法第十四條第一項各類
之所得，即應依同法第七十一條規定申報納稅，非以扣繳憑單之有無，為課稅之依據
。有無扣繳憑單，扣繳義務人是否違反扣繳義務，於再審原告之納稅義務並無影響。
蓋扣繳制度係納稅義務人於結算申報前取得所得時，預計其應納之稅額，責由扣繳義
務人於給付該所得時，先行扣繳預計之稅款，嗣納稅義務人結算申報時，持以扣抵應
納稅額，是所扣繳之稅款，實由納稅義務人負擔。扣繳義務人未盡納稅義務時，稅捐
稽徵機關雖得依所得稅法第九十四條第一項令扣繳義務人補繳，再由扣繳義務人向納
稅義務人追償之。如扣繳義務人有行蹤不明或其他情事致無從追究者，依同法第八十
九條第二項規定，得逕向納稅義務人徵收之。惟該二規定，並非禁止稽徵機關於結算
申報繳稅期限屆滿後，亦不得直接向納稅義務人徵收。扣繳主要用意在於結算申報期
前先行收取稅款，如已屆結算申報期，納稅義務人漏未申報，稅捐稽徵機關可依稅捐
稽徵法第二十一條第二項規定補徵其稅款，無庸先向扣繳義務人追繳應扣繳之稅款，
扣繳義務人再向納稅義務人追償之；所追繳之扣繳稅款再與結算申報之應納稅額相較
，不足部分再向納稅義務人徵收，多餘部分退還納稅義務人，徒增勞費。又稅捐稽徵
法第二十一條第一項第一款、第三款，係關於稅捐核課期間之規定，與所得稅法第九
十四條扣繳義務人未履行扣繳義務之處理及第八十九條第二項扣繳稅款之追補規定事
項不同，無中央法規標準法第十六條所定普通法與特別法關係，稅捐稽徵法第二十一
條並非僅適用於扣繳單位或其上級機關。再者，課稅與否應由稽徵機關依法認定，非
可由事業團體或機關自行認定，再審原告主張系爭所得既經發放單位認定為免稅，足
堪信實云云，應屬誤解。末查稅捐稽徵法第四十八條之三之從新從輕原則，係納稅義
務人違反該法之規定應受裁罰時，適用最有利於納稅義務人之規定，與本件納稅義務
人應繳納及補徵之稅捐無涉，而中央法規標準法第十八條從新從優原則，係於人民聲
請許可案件時適用，本件非聲請許可案件，無該條規定之適用。綜上所述，再審原告
主張各節均無可採，再審被告依前開規定補徵再審原告漏繳稅款，一再訴願決定，遞
予維持，俱無違誤。原判決因而駁回再審原告前訴訟程序之訴，無適用法規顯有錯誤
情形，本件再審之訴，顯無再審理由，應予駁回。又本件事證已臻明晰，無行言詞辯
論之必要，中科院亦非本件訴訟標的須合一確定者或因本件撤銷訴訟之結果，其權利
或法律上之利益，將受損害者，自無庸命其參加，併此指明。
據上論結，本件再審之訴為顯無再審理由，依行政訴訟法施行法第二條、第三條、行
政訴訟法第二百七十八條第二項、第九十八條第三項，判決如主文。
中    華    民    國    九十一      年      五        月      三十      日
                    最 高 行 政 法 院  第 二 庭
                                審 判 長 法  官      陳  石  獅
                                         法  官      劉  鑫  楨
                                         法  官      彭  鳳  至
                                         法  官      高  啟  燦
                                         法  官      黃  合  文
右  正  本  證  明  與  原  本  無  異
                                         法院書記官  王  福  瀛
中    華    民    國    九十一      年      五        月    三十一      日
